【裁判字號】    97,易,441
【裁判日期】    970908
【裁判案由】    詐欺
【裁判全文】
臺灣彰化地方法院刑事判決               97年度易字第441號
公  訴  人  臺灣彰化地方法院檢察署檢察官
被      告  己○○
選任辯護人  廖虹羚律師
上列被告因詐欺案件，經檢察官提起公訴（96年度偵字第10857
號），本院判決如下：
    主  文
己○○幫助犯詐欺取財罪，處有期徒刑拾月；減為有期徒刑伍月
，如易科罰金，以新臺幣壹仟元折算壹日。
    事  實
一、己○○可預見行動電話門號在現代社會中常是專屬個人對外
    聯繫之重要溝通工具，具有識別通話對象之個化特徵，一般
    人使用他人名義之行動電話門號，常與詐欺取財犯罪行為密
    切相關，且取得他人行動電話門號之目的，在於掩飾所為之
    犯行不易遭人追查，又對於提供行動電話之行為本身，雖無
    引發他人萌生犯罪之確信，但仍不顧他人所可能遭受財產上
    損害之危險，而基於縱若有人持以犯詐欺取財罪亦不違反其
    本意之幫助犯意，於民國95年6月初至同年8月31日間某日，
    在不詳地點，以不詳代價，將其先前於95年4月17日向遠傳
    電信股份有限公司（下稱遠傳電信公司）申辦之行動電話門
    號0000000000號SIM卡1枚交付予真實姓名年籍不詳之成年人
    使用。嗣該成年人所屬之詐欺集團成員即自97年7月8日起陸
    續撥打電話予甲○○，佯稱係家電生活館人員，並要求甲○○參加活動，復以電話表示甲○○已中獎，惟需先匯款認購
    家電金方可領獎，並有自稱「劉冠宏」之詐騙集團成員撥打
    電話向甲○○表示認購金將全數捐予兒童發展基金會，並指
    定匯款至戊○○（此部份所涉幫助詐欺取財犯行，業經本院
    97年度簡上字第54號判決認與其另因幫助詐欺取財案件經臺
    灣臺中地方法院沙鹿簡易庭以96年度沙簡字第183號判決所
    判處之罪刑為實質上一罪之同一案件，而撤銷原判決改判免
    訴確定）所申設聯邦商業銀行南員林分行帳號000000000000
    號帳戶，且告知戊○○之行動電話號碼為0000000000號（按
    即為己○○所提供之前揭門號）等語，致甲○○陷於錯誤，
    而依指示將新臺幣（下同）65,000元匯入前揭戊○○之銀行
    帳戶中，此匯款金額並旋遭該詐欺集團成員提領一空。嗣甲○○察覺有異，報警處理，而循線查悉上情。
二、案經彰化縣警察局員林分局報告臺灣彰化地方法院檢察署檢
    察官偵查起訴。
    理  由
一、按被告以外之人（包括證人、鑑定人、告訴人、被害人及共
    同被告等）於檢察事務官、司法警察官或司法警察調查中所
    為之陳述，與審判中不符時，其先前之陳述具有較可信之特
    別情況，且為證明犯罪事實存否所必要者，得為證據，刑事
    訴訟法第159條之2定有明文。查本件證人即被害人甲○○就
    其受騙經過，業於警詢時證述歷歷，有警詢筆錄可稽，惟證
    人即被害人甲○○於本院審理時就遭詐騙過程之證述則有部
    分情節與警詢時所述不一致，且證人甲○○於本院審理時復
    表示事隔太久已不記得，製作警詢筆錄之時間為95年（按9
    月2日），審理時作證已經是97年8月等語在卷，經本院審酌
    證人甲○○陳述之全部情節，及全部卷證互核結果，認證人
    甲○○於警詢中之證述，因距案發日較近，當時記憶較深刻
    ，可立即反應所知，不致因時隔日久而遺忘案情，因此所為
    之證述較為具體明確，又該警詢筆錄對於其受騙經過之事實
    記載完整，揆諸上開說明，應認證人甲○○於警詢中所為之
    證述，客觀上具有較可信之特別情況，且亦為證明犯罪事實
    存否所必要，是依上揭規定，其於警詢中之陳述自有證據能
    力。至下列其他經引用之全部卷證所涵括之供述證據及非供
    述證據，經本院於審理時予以提示並告以要旨，且各經檢察
    官、被告及選任辯護人表示意見，當事人均未於言詞辯論終
    結前異議，是後述所引用證據之證據能力均無疑義，合先敘
    明。
二、訊據被告己○○固不諱言有於95年4月17日向遠傳電信公司
    申辦0000000000號行動電話SIM卡，惟矢口否認有何幫助詐
    欺取財犯行，辯稱：門號0000000000號SIM卡係伊於95年6月
    間交予其男友乙○○（按經查乙○○已於95年9月26日出境
    ，且因詐欺案件通緝中，此有乙○○之入出境紀錄及臺灣高
    等法院被告前案紀錄表各1份在卷可考）使用後，乙○○向
    伊表示該SIM卡遺失云云。經查：
（一）詐騙集團成員向證人即被害人甲○○詐稱需匯款至戊○○
      之上開帳戶，並告知戊○○之行動電話號碼為0000000000
      號，致甲○○誤信詐騙集團成員所述為真，而依指示匯款
      至戊○○所開立之上開帳戶等情，業據證人即被害人甲○○於警詢及本院審理時證述明確，並有玉山銀行匯款憑條
      、聯邦商業銀行南員林分行帳號000000000000號帳戶交易
      明細附卷可考，又上開0000000000號SIM卡為被告所申辦
      ，亦有遠傳電信公司97年5月6日遠傳 (企營)字第0971050
      0457號函檢附之行動電話門號0000000000號之申辦資料附
      卷可稽，足認被告所申辦之0000000000號門號確有供詐騙
      集團成員作為向被害人甲○○施用詐術使之陷於錯誤所用
      工具之一，至屬灼然。
（二）被告雖以前揭情詞置辯，然被告就其為何申辦上開門號乙
      節，先於警詢時陳稱：其申請該電話係因門號搭配手機會
      比較便宜，但申辦後僅確認該門號已開通後即將SIM卡放
      置在手提包內，不曾使用該SIM卡云云，復於偵查中改稱
      ：其於95年4月17日申辦後自己使用數月後，因其男友乙○○有欠繳電話費，不能申辦電話，所以向其借用該電話
      ，其另有使用和信電訊股份有限公司（下稱和信電訊公司
      ）之門號，因和信電訊公司被遠傳電信公司收購，乙○○
      以該遠傳電信公司0000000000號行動電話與其和信電訊公
      司之門號互打比較便宜，其遂於95年6月間將上開遠傳電
      信公司SIM卡交予其男友乙○○使用等語，復於本院審理
      時陳稱：因乙○○欠遠傳電信公司電話費，故其當時申辦
      門號0000000000號SIM卡就是要給乙○○使用等語在卷，
      前後供述並不一致，已甚可疑，參以經本院就乙○○有無
      申辦遠傳電信公司門號及有無欠費紀錄乙情函詢遠傳電信
      公司，業據該公司函覆稱：乙○○並未在該公司申辦門號
      等語屬實，有遠傳電信公司97年7月10日遠傳（企營）字
      第09710701687號函在卷可稽，更難認乙○○有欠繳遠傳
      公司電話費之可能，足認被告所辯不實，要非可採。
（三）又觀諸被告於偵查中所提答辯狀所載：被告於95年4月17
      日申辦上開門號使用，同年6月初，男友乙○○藉故向被
      告借用，至同年8月26日因未繳交通訊費用遭遠傳電信公
      司停機斷訊而停止使用，乙○○復於95年9月表示將於9月
      下旬出境至越南工作，並將上開門號攜帶出國以利與被告
      聯繫之用，詎料被告出境不久即電話告知被告該門號已遺
      失等內容，則該門號既於95年8月26日即因欠費遭遠傳公
      司停用，乙○○豈會攜帶已遭停用之門號出國作為與被告
      聯繫之用！？被告所述實屬矛盾而不合常理，況依本院卷
      附遠傳電信公司97年5月6日遠傳 (企營)字第09710500457
      號函稱：上開門號係於95年9月1日該公司接獲內政部警政
      署刑事警察局之斷話公文執行斷話停機等語及該函文檢附
      上開門號之繳費記錄顯示最後一次繳費時間係95年8月31
      日，且於95年8月31日前之所有通話費用均已繳清等情，
      益徵被告前揭所辯確與事實相違，參以被告本身為上開門
      號之申辦人，其警詢時又自承係在聯強電信公司工作，對
      於其所申辦門號之繳費記錄及有無遭停用乙節，實難諉為
      不知，是其所辯殊難憑信。另被告就其申辦之上開行動電
      話門號SIM卡去向，起初於警詢中辯稱：其於95年12月份
      在住家整理手提包時發現放置在該手提包內之SIM卡遺失
      ，因認未使用該門號，且有多期未繳費，該電話應已遭停
      話，始未掛失云云，又於檢察官偵查中辯稱：該門號其於
      95年6月間交予乙○○使用，後來該SIM卡遺失等語，前後
      所辯內容莫衷一是，已難採認，況綜觀被告所言，被告既
      供稱已知上開SIM卡遺失，在未確認其上開門號是否確實
      已遭停話之前，為避免自己承擔遭盜打電話及給付未使用
      之月租費等金錢上不利益等情，自應儘速辦理停話或掛失
      ，且辦理門號SIM卡停話或掛失，可選擇親至各電信公司
      直營或特約服務中心辦理，或撥打電話至免付費之客服專
      線或掛失專線辦理，方法多樣且手續簡便，且曾在電信公
      司服務之被告當知之甚詳，然被告於發現遺失後，甘冒經
      他人撿拾其門號SIM卡為不當使用之風險，卻不願花數分
      鐘撥打電話或親至遠傳電信公司直營或特約服務中心辦理
      停話或掛失，此顯悖於一般人重視、管理門號SIM卡之常
      情。況詐欺集團成員常利用收購人頭行動電話門號SIM卡
      ，以遂行詐欺取財犯行，為確保達成詐欺取財之目的並躲
      避檢警追緝，衡情通常會先取得行動電話門號所有人之同
      意才使用，否則倘使用他人遺失之行動電話門號晶片卡與
      出售帳戶之人聯絡，極易因遺失行動電話門號SIM卡之所
      有人向電信公司辦理掛失或報警處理，使詐欺集團無法利
      用該門號詐騙被害人而徒勞無功，是被告空言辯稱該SIM
      卡遺失云云，委無足取。
（四）證人丁○○雖到庭證稱其有以其所持用之門號0000000000
      號行動電話撥打上開門號與乙○○聯絡等語在卷，惟依卷
      附辯護人所提上開門號自95年6月份至同年8月份之收費明
      細資料，顯示0000000000號行動電話門號與上開門號之通
      話僅有5通，自不能遽以證人丁○○之證述即認上開門號
      係乙○○所使用，參以證人丁○○於本院審理時證稱乙○○出國後，其均係透過其女友即被告聯絡乙○○等語在卷
      ，則證人丁○○撥打被告所申辦之上開門號而透過被告與
      乙○○聯繫，亦屬合理，是證人丁○○之證述並不能證明
      上開門號自95年6月份起即由乙○○使用；又證人丙○○
      既到庭證稱其就被告申請之上開門號是否有借予乙○○使
      用乙節不清楚等語在卷，亦無法採為被告所申辦之上開門
      號係供乙○○使用之認定。茲上開行動電話門號既係被告
      以其名義所申辦使用，被告本有保管之責，其對於該行動
      電話門號之去向全推給人在境外之乙○○，並未提出任何
      確切證據以實其說，且與卷內相關資料不符，自難資為被
      告有利之認定，上開行動電話門號應係由被告交付他人使
      用乙節應堪認定。
（五）按刑法上之故意，分為直接故意（確定故意）與間接故意
      （不確定故意），「行為人對於構成犯罪之事實，明知並
      有意使其發生者」為直接故意，「行為人對於構成犯罪之
      事實，預見其發生而其發生並不違背其本意者」為間接故
      意，又間接故意與有認識的過失（又稱疏虞過失）之區別
      ，在於二者對構成犯罪之事實雖均預見其能發生，但前者
      對其發生並不違背其本意，後者則確信其不發生。且幫助
      犯之成立，以行為人主觀上認識被幫助者正欲從事犯罪或
      係正在從事犯罪，且該犯罪有既遂之可能，而其行為足以
      幫助他人實現構成要件者，即具有幫助故意，並不以行為
      人確知被幫助者係犯何罪名為必要。查目前電信實務上欲
      申辦行動電話門號使用並非難事，且個人所得申辦之行動
      電話門號數目幾無上限，另通信費用之收費標準亦未因人
      異，是倘非供作不法犯罪使用，衡情尚無不以自己名義申
      辦、使用之必要，況申辦行動電話者需負擔相關通信費用，
      且行動電話門號專屬性甚高，一般人皆有妥為保管防止他
      任意使用之認識。縱因特殊情況偶有交付他人使用之需，
      亦必然深入瞭解用途後再行提供以使用，方符常情。而該
      門號如落入不明人士手中，極易被利用為與財產有關之犯
      罪工具，此又係具備一般生活智識者皆能體察之常識。參
      以邇來詐欺取財之犯罪類型層出不窮，該等犯罪多係利用
      他人之行動電話門號以躲避警方查緝，並迭經媒體廣為披
      載、報導，此應為常人本於一般認知能力所能知悉，被告
      於行為時為心智健全之成年人，對此社會現狀，當無不知
      之理，亦即被告對他人取得其所申辦之行動電話門號之目
      的，有可能供作詐欺取財使用，應有所預見，竟仍將其所
      申辦之行動電話門號提供他人使用，縱無證據證明被告明
      知他人之犯罪態樣，然就他人嗣後將被告提供之行動電話
      門號供作詐欺取財之用，並藉以取信告訴人及掩飾其詐欺
      犯行不易遭人查緝，顯不違反被告之本意，被告自有幫助
      他人詐欺取財之不確定故意。綜上，被告所辯顯均係事後
      飾卸之詞，不足採信，本件事證明確，被告犯行洵堪認定
      ，應予依法論科。
三、按刑法上之幫助犯，係對於犯罪與正犯有共同之認識，而以
    幫助之意思，對於正犯資以助力，而未參與實施犯罪之行為
    者而言；是以，如未參與實施犯罪構成要件之行為，且係出
    於幫助之意思提供助力，即屬幫助犯，而非共同正犯。本件
    被告提供行動電話門號予他人使用，使他人得向被害人遂行
    詐欺取財之犯行，然被告單純提供行動電話門號予他人使用
    之行為，並不等同於向被害人詐欺取財之行為，此外，復無
    其他證據證明被告有參與詐欺取財犯行之構成要件行為，是
    被告提供行動電話門號予他人使用之行為，自屬以幫助之意
    思，對於他人遂行詐欺取財之犯行資以助力。核被告己○○
    所為，係犯刑法第30條第1項、第339條第1項之幫助詐欺取
    財罪。被告幫助他人犯詐欺取財罪，為幫助犯，應依刑法第
    30條第2項之規定，按正犯之刑度，減輕其刑。爰審酌被告
    擅自提供行動電話門號SIM卡供他人非法使用，使犯罪難以
    查緝，等同助長社會犯罪風氣，更造成被害人求償上之困難
    ，行為殊屬不當，惟念及被告並無前科之素行、犯罪動機、
    目的、手段、所生損害及犯後態度等一切情狀，量處如主文
    所示之刑，以示懲儆。又被告犯罪時間係在96年4月24日以
    前，所犯符合中華民國96年罪犯減刑條例規定之減刑條件，
    應依同條例第2條第1項第3款，減其宣告刑2分之1，並諭知
    易科罰金之折算標準。
據上論斷，應依刑事訴訟法第299條第1項前段，刑法第30條、第
339條第1項、第41條第1項前段，刑法施行法第1條之1，中華民
國九十六年罪犯減刑條例第2條第1項第3款、第7條、第9條，判
決如主文。
本案經檢察官陳茂榮到庭執行職務
中    華    民    國    97    年    9     月    8     日
                  刑事第二庭      審判長法官  石馨文
                                  法      官  黃齡玉
                                  法      官  尚安雅
以上正本證明與原本無異。
如不服本判決，應於判決送達後10日內，向本院提出上訴書狀，
上訴書狀應「敘述具體上訴理由」，並按他造當事人之人數附繕
本。「切勿逕送上級法院」。
告訴人或被害人對於判決如有不服具備理由請求檢察官上訴者，
其上訴期間之計算係以檢察官收受判決正本之日期為準。
中    華    民    國    97    年    9     月    9     日
                                  書  記  官  陳文俊
附錄本案論罪科刑法條全文：
中華民國刑法第339條
（普通詐欺罪）
意圖為自己或第三人不法之所有，以詐術使人將本人或第三人之
物交付者，處5年以下有期徒刑、拘役或科或併科1千元以下罰金
。
以前項方法得財產上不法之利益或使第三人得之者，亦同。
前二項之未遂犯罰之。


司法院資訊處製作；財團法人民間司法改革基金會備份。
